ACORDAO-COMPLETO-2578134

ACÓRDÃO 3465/2023 ATA 14/2023 - SEGUNDA CÂMARA

VISTOS, relatados e discutidos estes autos de tomada de contas especial instaurada pelo Ministério do Turismo, em razão de não comprovação da regular aplicação dos recursos repassados pela União realizadas por meio do Convênio 671/2009,
ACORDAM os ministros do Tribunal de Contas da União, reunidos em Sessão da Segunda Câmara, diante das razões expostas pelo Relator, em:
9.1. julgar irregulares as contas de Antônio Fernandes de Lima, nos termos dos arts. 1º, inciso I, 16, inciso III, alínea "c", da Lei 8.443/1992, c/c os arts. 1º, inciso I, 209, inciso III, do Regimento Interno do TCU, condenando-o ao pagamento da quantia a seguir especificada, com fundamento no art. 19, caput, da Lei 8.443/1992 c/c art. 210 do Regimento Interno do TCU, com a fixação do prazo de 15 (quinze) dias, a contar da notificação, para que comprove, perante o Tribunal (art. 23, inciso III, alínea "a", da LO/TCU c/c art. 214, inciso III, alínea "a", do RITCU) , o recolhimento da dívida aos cofres do Tesouro Nacional, atualizada monetariamente e acrescida dos juros de mora, calculados a partir da data discriminada até a data do recolhimento, na forma prevista na legislação em vigor, abatendo-se, na oportunidade, os valores eventualmente já ressarcidos:
	Data de ocorrência
	Valor histórico (R$) 
	Identificador da parcela

	14/9/2009
	90.333,33
	Débito

	22/9/2009
	110,00
	Crédito

9.2. aplicar a Antônio Fernandes de Lima a multa prevista no art. 57 da Lei 8.443/1992 c/c o art. 267 do Regimento Interno do TCU, no valor de R$ 10.000,00 (dez mil reais) , fixando-lhe o prazo de 15 (quinze) dias, a contar da notificação, para que comprove, perante o Tribunal (art. 214, III, alínea "a", do Regimento Interno do TCU) , o recolhimento da dívida aos cofres do Tesouro Nacional, atualizada monetariamente desde a data deste acórdão até a data do efetivo recolhimento, se paga após o vencimento, na forma da legislação em vigor;
9.3. autorizar, desde logo, a cobrança judicial da dívida, caso não atendida a notificação, na forma do disposto no art. 28, inciso II, da Lei 8.443/1992;
9.4. autorizar, desde logo, se requerido, com fundamento no art. 28, inciso I, da Lei 8.443/1992, c/c o art. 217, §§ 1º e 2º, do Regimento Interno, o parcelamento da dívida em até 36  (trinta e seis) parcelas, incidindo, sobre cada parcela, corrigida monetariamente, os correspondentes acréscimos legais, fixando-lhe o prazo de 15 (quinze) dias, a contar do recebimento da notificação, para comprovar, perante o Tribunal, o recolhimento da primeira parcela, e de 30 (trinta) dias, a contar da parcela anterior, para comprovar o recolhimento das demais parcelas, devendo incidir, sobre cada valor mensal, atualizado monetariamente, os juros de mora devidos, no caso do débito, na forma prevista na legislação em vigor, alertando ao responsável de que a falta de comprovação do recolhimento de qualquer parcela importará o vencimento antecipado do saldo devedor, nos termos do § 2º do art. 217 do Regimento Interno deste Tribunal; e
9.5. dar ciência desta decisão ao responsável, ao Ministério do Turismo e à Procuradoria da República no Estado da Paraíba, nos termos do § 3º do art. 16 da Lei 8.443/1992 c/c o § 7º do art. 209 do Regimento Interno do TCU, para adoção das medidas cabíveis.

Tomada de contas especial instaurada pelo Ministério do Turismo, em desfavor de Sr. Antônio Fernandes de Lima, ex-prefeito do município de Umbuzeiro/PB, em razão de não comprovação da regular aplicação dos recursos repassados pela União realizadas por meio do Convênio 00671/2009 para a municipalidade, cujo objeto era a realização do evento intitulado "Festividades Juninas".

Segunda Câmara

Município de Umbuzeiro-PB.

3. Responsável: Antônio Fernandes de Lima (XXX.805.184-XX).

13.1. Ministros presentes: Aroldo Cedraz (na Presidência), Augusto Nardes (Relator) e Antonio Anastasia.
13.2. Ministro-Substituto convocado: Marcos Bemquerer Costa.

AUGUSTO NARDES

Transcrevo a seguir a instrução de mérito elaborada no âmbito da Unidade Especializada em Tomada de Contas Especial - AudTCE (peça 92) , cujo encaminhamento teve a anuência de seu corpo diretivo (peças 93 e 94) :
	"INTRODUÇÃO
Cuidam os autos de tomada de contas especial instaurada pelo Ministério do Turismo, em desfavor de Sr. Antônio Fernandes de Lima, ex-Prefeito (gestão 2009-2012) em razão de não comprovação da regular aplicação dos recursos repassados pela União realizadas por meio do Convênio 00671/2009, registro Siafi 704069, (peça 3) firmado entre o MTur e município de Umbuzeiro/PB, e que tinha por objeto o instrumento descrito como 'Festividade Juninas'.
	HISTÓRICO
Em 21/2/2018, com fundamento na IN/TCU 71/2012, alterada pela IN/TCU 76/2016 e DN/TCU 155/2016, o dirigente da instituição Ministério do Turismo autorizou a instauração da tomada de contas especial (peça 57) . O processo foi registrado no sistema e-TCE com o número 2768/2019.
O Convênio 00671/2009, registro Siafi 704069, foi firmado no valor de R$ 105.000,00, sendo R$ 100.000,00 à conta do concedente e R$ 5.000,00 referentes à contrapartida do convenente. Teve vigência de 14/7/2009 a 25/10/2009, com prazo para apresentação da prestação de contas em 25/11/2009. Os repasses efetivos da União totalizaram R$ 100.000,00 (peça 8) .
O Plano de Trabalho previa, resumidamente, as seguintes etapas/fases aprovadas:
	Item
	Especificação
	Valor (em R$) 

	01
	Som e sonorização
	3.000,00

	02
	Iluminação
	2.000,00

	03
	Palco
	2.000,00

	04
	Gerador
	2.000,00

	05
	Banheiros químicos
	1.000,00

	06
	Banda Bichinha Arrumada
	15.000,00

	07
	Banda Forró da Galega
	10.000,00

	08
	Banda Sacaniar
	10.000,00

	09
	Banda Garota Safada
	30.000,00

	10
	Banda Sirano e Sirino
	15.000,00

	11
	Banda Potência Musical
	5.000,00

	12
	Divulgação (Carro de som) 
	6.200,00

	13
	Divulgação (Rádio) 
	1.000,00

	14
	Divulgação (TV) 
	2.800,00

	Total
	105.000,00

A prestação de contas e complementações enviadas foram analisadas por meio dos documentos constantes nas peças 30, 44 e 50.
O fundamento para a instauração da Tomada de Contas Especial, conforme consignado na matriz de responsabilização elaborada pelo tomador de contas, foi a constatação da seguinte irregularidade: 
Não comprovação da execução física e/ou financeira do objeto do convênio.
O responsável arrolado na fase interna foi devidamente comunicado e, diante da ausência de justificativas suficientes para elidir a irregularidade e da não devolução dos recursos, instaurou-se a tomada de contas especial.
No relatório (peça 66) , o tomador de contas concluiu que o prejuízo importaria no valor original de R$ 99.890,00, imputando-se a responsabilidade a Sr. Antônio Fernandes de Lima, na condição de gestor dos recursos.
Em 9/6/2020, a Controladoria-Geral da União emitiu o relatório de auditoria (peça 68) , em concordância com o relatório do tomador de contas. O certificado de auditoria e o parecer do dirigente do órgão de controle interno concluíram pela irregularidade das presentes contas (peças 69 e 70) .
Em 26/6/2020, o ministro responsável pela área atestou haver tomado conhecimento das conclusões contidas no relatório e certificado de auditoria, bem como do parecer conclusivo do dirigente do órgão de controle interno, manifestando-se pela irregularidade das contas, e determinou o encaminhamento do processo ao Tribunal de Contas da União (peça 71) .
Na instrução técnica inicial (peça 75) , que contou com a anuência superior (peças 76 e 77) , propôs-se a citação da responsável, resumidamente nos seguintes moldes:
CITAÇÃO
	Irregularidade 1: não comprovação parcial da execução física do objeto do convênio.
	Conduta: não apresentar imagens (fotografias ou filmagens) ou outros documentos que provassem a execução dos itens previstos no plano de trabalho e pagos com recursos do convênio.
	Nexo de causalidade: A não apresentação de documentos que comprovassem a execução dos itens previstos no plano de trabalho resultou na presunção de dano ao erário.
	Irregularidade 2: ausência de comprovação de que as empresas que não detinham direitos de exclusividade, contratadas irregularmente por inexigibilidade, pagaram o cachê de bandas ou cantores que realizaram o evento.
	Conduta: não apresentar notas fiscais e recibos (ou outros documentos equivalentes) emitidos em nome das bandas e cantores e assinados por seus representantes legais ou pelos seus empresários exclusivos, sendo essa representação ou exclusividade registrada em cartório.
	Nexo de causalidade: A não apresentação de notas fiscais e recibos (ou outros documentos equivalentes) emitidos em nome das bandas e cantores e assinados por seus representantes legais ou pelos seus empresários exclusivos impediu comprovação do nexo causal entre os recursos federais transferidos e os pagamentos efetuados, visto que não se provou que os valores pagos ao intermediário contratado efetivamente foi repassado as banda e artistas que realizaram shows, resultando em presunção de prejuízo ao erário.
Débito relacionado às Irregularidades 1 e 2:
	Data de ocorrência
	Valor histórico (R$) 
	Identificador da parcela

	14/9/2009
	93.333,33
	Débito

	22/9/2009
	110,00
	Crédito

Acerca da notificação válida e eficaz, tem-se o seguinte, de acordo com o despacho de conclusão das comunicações (peça 88) :
	Comunicação: Ofício 69131/2021-Secomp-4 (peça 81) 
Data da Expedição: 13/1/2022
Data da Ciência: 18/1/2022 (peça 82) 
Nome Recebedor: o responsável
Observação: Ofício enviado para o endereço do responsável, consoante base Sistema Renach (peça 79) .
Fim do prazo para a defesa: 2/2/2022
	
Verifica-se que o responsável apresentou, tempestivamente, em 2/2/2022 (vide comprovante de entrega à peça 85) , por meio de advogado (peça 83) , suas alegações de defesa (peça 84) , que serão analisadas adiante, no tópico 'exame técnico'.
	ANÁLISE DOS PRESSUPOSTOS DE PROCEDIBILIDADE DA IN/TCU 71/2012
	Avaliação de Viabilidade do Exercício do Contraditório e Ampla Defesa
Verifica-se que não houve o transcurso de mais de dez anos desde o fato gerador sem que tenha havido a notificação do responsável pela autoridade administrativa federal competente (art. 6º, inciso II, c/c art. 19 da IN/TCU 71/2012, modificada pela IN/TCU 76/2016) , uma vez que o fato gerador da irregularidade sancionada ocorreu em 14/9/2009, e o responsável foi notificado sobre as irregularidades pela autoridade administrativa competente conforme abaixo:
0. Sr. Antônio Fernandes de Lima, consoante Ofícios 2812 e 2813/2017, ambos de 16/10/2017, e ARs de 25/10/2017 e 24/11/2017 (peças 55 e 56) .
	Valor de Constituição da TCE 	
Verifica-se, ainda, que o valor atualizado do débito apurado (sem juros) em 1/1/2017 é de R$ 160.193,59, portanto superior ao limite mínimo de R$ 100.000,00, na forma estabelecida conforme os arts. 6º, inciso I, e 19 da IN/TCU 71/2012, modificada pela IN/TCU 76/2016. 
	OUTROS PROCESSOS/DÉBITOS NOS SISTEMAS DO TCU COM OS MESMOS RESPONSÁVEIS
Informa-se que não foi encontrado processo de TCE em aberto no Tribunal com o mesmo responsável Sr. Antônio Fernandes de Lima, apenas uma TCE já encerrada (TC Processo 010.911/2015-4) , e que foi encontrado débito imputável no banco de débitos existente no sistema e-TCE, processo 1844/2020 (R$ 22.433,70) - dano inferior ao limite de instauração da TCE cadastrado.
A tomada de contas especial está, assim, devidamente constituída e em condição de ser instruída.
	EXAME TÉCNICO			 
Em exame, TCE instaurada pelo MTur em razão de não comprovação da regular aplicação dos recursos repassados via Convênio 00671/2009 (Siafi 704069, peça 3) firmado com o município de Umbuzeiro/PB, e que tinha por objeto 'Festividade Juninas	'.
	i. Das alegações de defesa
Preliminarmente, verifica-se que a citação da responsável (peça 81) foi valide e eficaz, e se deu em endereço fidedigno proveniente da base Renach da Receita Federal (peça 79) . A entrega do ofício citatório nesse endereço, recebido pelo próprio responsável, ficou devidamente comprovada (peça 82) . Não obstante, o responsável compareceu aos autos e apresentou alegações de defesa (peça 84) , que supre plenamente eventual questionamento a respeito. Verifica-se que também houve uma segunda notificação, desta feita, por meio de terceiros, a que se faz menção apenas a título de registro (peças 78, 80 e 89) .
Devida e regularmente citado, o responsável, por meio de advogado, apresentou tempestivamente suas alegações de defesa (peça 84) , replicada em igual teor nas peças 86 e 87 intituladas nos autos como 'Pedido de Sustentação Oral'. Nesse sentido, por economia processual, far-se-á menção, nas análises, somente à peça 84, p. 1-13.
A respeito do preâmbulo da defesa e de seu tópico 'Da síntese dos fatos até o presente' (peça 84, p. 1-2) , constitui-se em mera parte expositiva, não havendo o que se analisar. 
Acerca do tópico 'Da tempestividade' (peça 84, p. 2) , já se verificou tal requisito de admissibilidade das alegações de defesa no parágrafo precedente. 
Acerca do tópico 3-Pedido (peça 84, p. 12-13) , as requisições de improcedências das alegações de irregularidade ante a invocada prescrição, ou, na eventualidade de negativa, que sejam as contas julgadas regulares, em débito/multa ao responsável, são pedidos que já serão respondidos à medida que cada argumento for sendo analisado. Consta, contudo, deste tópico, três pontos que merecem atenção especial: o primeiro (a) é que esta Corte diligencie ao Município para obter 'a carta de exclusividade da empresa Ednaldo Promoções e Eventos, à Prefeitura de Umbuzeiro/PB ou a própria empresa', item a ser examinado como argumento; o segundo (b) , é que seja juntada cópia do convênio 671/2009 aos autos, o que é desnecessário, porquanto já o está à peça 3; e o terceiro (c) é um pedido de sustentação oral, cujo acatamento é automático e cujo registro já está sendo feito na presente instrução.
Desse modo, com a exceção do item (a) do parágrafo retro, a ser tratado como argumento à parte, remanescem os seguintes argumentos a serem examinados, resumidamente:
0. Da prescrição (peça 84, p. 2-9) ;
0. Da realização do evento e da regular prestação de contas (peça 84, p. 9-11) ;
0. Da regularidade dos contratos de exclusividade (peça 84, p. 11-12) .
	Argumento 1:
Quanto à questão prescricional (peça 84, p. 2-9) , o Defendente alega estar confirmada, devendo o processo ser arquivado. Alude ao incidente de uniformização de jurisprudência advindo pelo Acórdão 1441/2016-TCU-Plenário, ao art. 205 do NCC e à 25/11/2009, data-limite para prestação de contas, como o marco de contagem de prazo de prescrição da pretensão punitiva, e que o responsável só foi citado em 18/1/2022, mais de 12 anos depois disso. Afirma que mesmo o corpo técnico desta Corte teria reconhecido a prescrição (peça 75, parágrafos 29 e 30) . Menciona o afastamento da imprescritibilidade de acordo com novo entendimento do STF (RE 636.886, temas 897 e 899) .
	Análise 1 (rejeição) :
Acerca da parte da defesa que suscita a prescrição da pretensão punitiva, esclarece-se que não exige maiores considerações porque este tópico é quesito obrigatório das instruções de mérito desta Corte, tratado como parte integrante dos exames preliminar e de mérito proferidos, razão por que não há necessidade de se suscitar esse argumento.
De fato, conforme se verá em tópico adiante, o tratamento desta Corte quanto a essa questão é automático, no que concerne à obediência ao prazo decenal entre o fato gerador e ato que ordenar a citação, audiência ou oitiva do responsável, em cumprimento ao incidente de uniformização de jurisprudência que vem sendo adotado desde o advento do Acórdão 1441/2016-TCU-Plenário, Relator Min. Benjamin Zymler, nos termos do arts. 189 e 205 do Código Civil, mencionado, inclusive, pelo Defendente. Adiante-se que, no caso em exame, ocorreu a prescrição, sim, mas apenas da pretensão punitiva, reconhecida desde a instrução técnica precedente, conforme cita a própria defesa.
Quanto ao argumento de tempo decorrido superior a doze anos desde os fatos imputados, caso não esteja caracterizada a prescrição da pretensão ressarcitória - que não se confunde com a punitiva, esse tempo não possui significado jurídico, podendo inclusive ser até mesmo mais dilatado e ainda assim não acudirá o responsável. No caso, a presente análise aferirá se ocorreu ou não tal prescrição.
Acerca dessa argumentação de prescrição ressarcitória, que suscita entendimentos do STF e doutrina, sobre eventual descabimento da pretensão de ressarcimento por decurso de prazo prescricional, tem-se a esclarecer o seguinte.
Os argumentos acerca de prescrição sustentados pela responsável não necessitam de maiores detalhamentos, pois são amplamente conhecidos por esta Corte, que já se debruça sobre a questão há muito tempo, inclusive ciente das posições do STF. 
Há casos, contudo, que mesmo não havendo a prescrição para a cobrança do débito, o TCU pode dispensar a instauração da TCE, se decorridos mais de dez anos sem que a responsável tenha sido notificada da irregularidade. Não se trata, no entanto, da hipótese no caso em tela (vide tópico Avaliação de Viabilidade do Exercício do Contraditório e Ampla Defesa, desta instrução, que demonstra que o responsável já havia sido notificado na fase interna desde 2017) .
Portanto, o responsável teve ciência das pendências relativas à prestação de contas antes do prazo de 10 (dez) anos invocado para a prescrição, sem qualquer dúvida quanto a este fato. Não há, portanto, prejuízo ao pleno exercício do contraditório e da ampla defesa, descabendo a preliminar de prescrição para arquivamento do feito, que não merece ser acolhida.
Logo, quanto ao repisado argumento de tempo decorrido superior a doze anos desde os fatos imputados, não está caracterizada, até aqui, a prescrição da pretensão ressarcitória; como dito, esse tempo não possui significado jurídico porque ocorreu sua efetiva notificação no prazo inferior a dez anos, em obediência aos ditames do art. 6º da IN 71/2012.
Há que se fazer correção ao que o responsável relata como tendo o corpo técnico do TCU entendido operar a prescrição ao afirmar que a citação do responsável só teria ocorrido em 18/1/2022. Essa passagem a que alude a Defendente, sim, consta da instrução técnica precedente (peça 75, parágrafos 29 e 30) . Trata-se da prescrição da pretensão punitiva. Este foi apenas um equívoco na interpretação da Defendente, que é aceitável, ante as expressões semelhantes utilizadas, mas que merece os devidos esclarecimentos. 
Quando aquela passagem afirma que 'o ato de ordenação ainda não ocorreu até 12/11/2021', está-se a referir ao ato de ordenação da responsável, mas na fase externa da TCE, ou seja, o ato do controle externo, cuja competência é do próprio Relator, comumente delegada aos titulares das unidades técnicas, como é o caso consubstanciado pelo Pronunciamento da Unidade (peça 77) . Isso nada tem a ver com a interpretação de o responsável nunca ter sido citado até aquele momento processual. Pelo contrário, a mesma instrução técnica mencionada já alertava que o responsável havia sido notificado na fase interna da TCE consoante Ofícios 2812 e 2813/2017, ambos de 16/10/2017, e ARs de 25/10/2017 e 24/11/2017 (peças 55 e 56) .
Não obstante, o instituto da prescrição visa, por um lado, à proteção da ampla defesa, porque não seria desejável que um responsável fosse acionado após muitos anos para ser interpelado sobre fatos ocorridos há vários anos, sendo surpreendido. Porém, flagrantemente este não é o caso. Não há justificativa para que o Defendente tente afastar-se de sua responsabilização, já que, como Prefeito, estava no exercício de um múnus público. 
Esclarece-se. Além das notificações intentadas consoante narrativa do parágrafo retro, a discussão que interessa aqui é aferir se houve prejuízo à ampla defesa. Ora, ainda na qualidade de Prefeito, o responsável já estava ciente das pendências e irregularidades, e vinha respondendo em papel timbrado da Prefeitura de Umbuzeiro/PB, da qual era titular à época, a algumas interpelações do MTur, a saber:
0.4. Ofício de notificação nº 1523/2009/CGMC/SNPTur/MTur, de 3/11/2009 (peça 12) , vide resposta consoante Ofício Gapre nº 146/2009, de 18/11/2009 (peça 13) ;
0.5. Ofício de notificação 1036/2011/CEAP/DGE/SE/MTur, de 3/5/2011 (peça 29) , vide resposta consoante Ofício Gapre nº 88/2011, de 21/6/2011 (peça 31) e Ofício Gapre 100/2011, de 5/7/2011 (peça 33) .
Logo, ante a ausência de provas aptas a demonstrar o prejuízo à ampla defesa, as irregularidades presentes nestes autos não caracterizam prescrição, e constituem motivo suficiente para proposta de julgamento destas contas pela irregularidade, com a consequente imputação de débito.
Ainda sobre o tema da prescrição - seja ela por decurso de prazo superior a 5 (cinco) ou 10 (dez) anos, e a impossibilidade do exercício de ampla defesa, há que se fazer arrazoado à parte para deixar claro que apenas mediante incidência do posicionamento externado pelo Supremo Tribunal Federal (STF) - de prazo prescricional de 5 (cinco) anos -, esse argumento acudiria a responsável. E deve ser registrado que tal entendimento preliminar do Supremo (STF) ainda não está consagrado nesta Corte, o que, todavia, não impede que sejam feitas considerações a respeito, no subtópico a ser aberto para discussão específica do tema, destacado no quadro a seguir.
	Da prescrição das pretensões punitiva e ressarcitória a cargo do TCU.
O Supremo Tribunal Federal - STF, no Recurso Extraordinário - RE 636.886, fixou a tese, com repercussão geral reconhecida, de que 'é prescritível a pretensão de ressarcimento ao erário fundada em decisão de Tribunal de Contas' (Tema 899) . Em que pese o questionamento acerca da abrangência da tese ali firmada, confirmada em embargos declaratórios julgados em agosto de 2021, no sentido de que se circunscreveria apenas ao processo de execução da condenação imposta pelo TCU (ou seja, inaplicável à pretensão de ressarcimento exercida no processo 'conhecimento' da TCE) , verifica-se que o STF, por meio de decisões prolatadas pelas suas duas turmas, tem decidido de forma reiterada que se aplica o prazo prescricional de 5 anos previsto na Lei 9.873/1999 às pretensões sancionatória e ressarcitória a cargo do Tribunal de Contas da União.
Seja por aplicação direta ou por analogia, a orientação sufragada é no sentido de que o prazo de 5 anos é compatível com a tese de que a ação e a execução prescrevem no mesmo prazo (Súmula 150 do STF) , bem como com o fato de que a Lei 9.873/1999 - que regulamenta o exercício de ação punitiva pela Administração Pública Federal, direta e indireta - regeria integralmente a prescrição no âmbito do TCU. Quanto a este último aspecto, o Ministro Luís Roberto Barroso, no voto exarado no julgamento do MS 32.201, embora tenha advertido que a atuação do TCU, em sua acepção clássica, não se qualifica como exercício do poder de polícia, ressaltou que a Lei 9.873/1999 assumiria vocação regulatória geral da prescrição do exercício da competência sancionadora da Administração Pública, sendo sua disciplina aplicável a qualquer ação punitiva da Administração Pública Federal, exceto àquelas esferas em que exista regulamentação específica. Ademais, em virtude da autonomia científica do Direito Administrativo, não haveria razão plausível para suprimir a omissão da Lei Orgânica do Tribunal de Contas da União, no tocante ao estabelecimento de um prazo prescricional próprio, valendo-se das normas de direito civil, e não das de direito administrativo.
Eis algumas ementas que evidenciam o entendimento predominante do STF:
Ementa: AGRAVO REGIMENTAL EM MANDADO DE SEGURANÇA. TOMADA DE CONTAS ESPECIAL. TRIBUNAL DE CONTAS DA UNIÃO. CONDENAÇÃO A RESSARCIMENTO AO ERÁRIO. PRESCRIÇÃO. MARCO INTERRUPTIVO. ART. 2°, II, DA LEI 9.873/1999. ATO INEQUÍVOCO DE APURAÇÃO DO FATO. DISCUSSÃO. DIREITO LÍQUIDO E CERTO. DEMONSTRAÇÃO. INOCORRÊNCIA. SUBSISTÊNCIA DA DECISÃO AGRAVADA. AGRAVO A QUE SE NEGA PROVIMENTO. I - As razões do agravo regimental são inaptas para desconstituir os fundamentos da decisão agravada, que, por isso, se mantêm hígidos. II - Aplicando-se a regulamentação da Lei 9.873/1999 ao caso concreto, observa-se que a pretensão sancionatória do TCU, em relação aos atos praticados pelo impetrante, levando-se em consideração a ocorrência de 5 causas interruptivas da prescrição, não teria sido fulminada pelo decurso do tempo. III - A pretensão do recorrente, fundada na discussão sobre os fatos apontados como marcos interruptivos da prescrição da pretensão punitiva da Administração Pública, refoge aos estreitos limites do mandamus, ante a ausência de liquidez e certeza do direito pleiteado. IV - Agravo regimental a que se nega provimento. MS 36067 ED-AgR. Órgão julgador: Segunda Turma. Relator (a) : Min. RICARDO LEWANDOWSKI. Julgamento: 18/10/2019
Ementa: AGRAVO REGIMENTAL EM RECLAMAÇÃO. TRIBUNAL DE CONTAS DA UNIÃO. TOMADA DE CONTA ESPECIAL. PRESCRIÇÃO DA PRETENSÃO PUNITIVA. RECONHECIDA EM DECISÃO DO SUPREMO TRIBUNAL FEDERAL. PRESCRITIBILIDADE DO RESSARCIMENTO AO ERÁRIO FUNDADA EM DECISÃO DE TRIBUNAL DE CONTAS. AÇÃO DE IMPROBIDADE ADMINISTRATIVA COM PEDIDO DE RESSARCIMENTO JÁ EM CURSO. AGRAVO REGIMENTAL A QUE SE NEGA PROVIMENTO. I - O acórdão do TCU determinou a formação de processo administrativo para avaliarem, efetivamente, a eventual responsabilização do agravado para o ressarcimento do dano ao erário, contrariando, assim, autoridade desta Corte no MS 35.512/DF, uma vez que houve a concessão da segurança para declarar a ocorrência da prescrição da pretensão punitiva do TCU em relação às infrações imputadas a ele, destacando-se que a União poderia perseguir os valores referentes ao ressarcimento dos danos na esfera judicial. II - Agravo regimental a que se nega provimento. (Rcl 39497 AgR. Órgão julgador: Segunda Turma. Relator (a) : Min. RICARDO LEWANDOWSKI. Julgamento: 10/10/2020) 
Ementa: MANDADO DE SEGURANÇA. DIREITO ADMINISTRATIVO. TRIBUNAL DE CONTAS DA UNIÃO. SERVIDOR DA SECRETARIA DE SAÚDE DO ESTADO DO ACRE. FISCALIZAÇÃO OMISSA E DEFICIENTE NA EXECUÇÃO DE DOIS CONVÊNIOS FIRMADOS ENTRE A SECRETARIA ESTADUAL E O MINISTÉRIO DA SAÚDE. APLICAÇÃO DE MULTA. ARTS. 28, II, E 58, II, DA LEI 8.443/1992. ART. 268, II, DO REGIMENTO INTERNO DO TCU. PRESCRIÇÃO DA PRETENSÃO SANCIONATÓRIA. OCORRÊNCIA. APLICAÇÃO DA LEI 9.873/1999. PRECEDENTES DESTE STF. MEDIDA LIMINAR DEFERIDA E RATIFICADA NO EXAME DE MÉRITO. SEGURANÇA CONCEDIDA PARA AFASTAR A MULTA APLICADA. 1. A prescrição da pretensão punitiva do TCU é regulada pela Lei 9.873/1999, descabendo a aplicação do prazo decenal previsto na legislação civil (art. 205 do Código Civil) . Ao revés, incide o prazo quinquenal previsto na Lei 9.873/1999 (MS 32201, Rel. Min. Roberto Barroso, PRIMEIRA TURMA, DJe 7/8/2017; MS 35.512-AgR, Rel. Min. Ricardo Lewandowski, SEGUNDA TURMA, DJe 21/6/2019) . 2. In casu, na linha do parecer apresentado pelo Ministério Público Federal e da decisão liminar de minha lavra, é inequívoca a superação do prazo prescricional quinquenal. Os ilícitos apontados pela Corte de Contas ocorreram em julho de 2006, tendo o processo de auditoria sido instaurado em 9/10/2006. A ordem de citação do responsável para a audiência, por sua vez, ocorreu em 25/6/2007. Entretanto, a decisão condenatória recorrível foi exarada somente em 31/5/2016, data da prolação do Acórdão 3513/2016-TCU-Primeira Câmara. 3. Ex positis, CONCEDO A SEGURANÇA unicamente para afastar a sanção de multa aplicada ao impetrante, nos autos da Tomada de Contas Processo 023.288/2006-0, máxime da ocorrência de prescrição da pretensão punitiva do Tribunal de Contas da União. MS 35940. (Órgão julgador: Primeira Turma. Relator (a) : Min. LUIZ FUX. Julgamento: 16/06/2020) .
Essa orientação também foi seguida nas seguintes decisões monocráticas: MS 36.127-MC/DF e MS 35.940-MC/DF, Rel. Min. Luiz Fux; MS 35.294, MS 35.539/DF e MS 35.971-TP/DF, Rel. Min. Marco Aurélio; MS 34.256 MC/DF, MS 36.054-MC e MS 36.067-MC/DF, Rel. Min. Ricardo Lewandowski.
	O Supremo Tribunal Federal tem se pronunciado no sentido de reconhecer não só a aplicação da prescrição quinquenal com fulcro na interpretação da Lei 9.873/1999, mas também a incidência dos marcos interruptivos do prazo prescricional consignados na referida lei, tantas vezes quanto presentes os suportes fáticos (MS 32201, Relator: Min. Roberto Barroso) . 
Entendimento que também foi adotado nas seguintes decisões monocráticas: MS 36.054, MS 34.256-MC, MS 35.512 e MS 36.067-MC, todos de relatoria do Min. Ricardo Lewandowski; MS 35.294, MS 35.539 e MS 35.971-TP, todos de relatoria do Min. Marco Aurélio; MS 32.201, Rel. Min. Roberto Barroso, e MS 36.127-MC e MS 35.940-MC, Min. Luiz Fux.
Em relação ao termo inicial da contagem do prazo prescricional, o caput do art. 1º da Lei 9.873/1999 oferece solução que não destoa do modelo adotado pelo TCU no incidente de uniformização de jurisprudência, em que se examinou a prescrição da pretensão punitiva, nos termos do Acórdão 1441/2016-TCU-Plenário (Rel. Min. Benjamin Zymler) , com a adição da particularidade de explicitar o caso de infrações permanentes ou continuadas:
a) Regra geral: 'data da prática do ato' (o que equivale a 'ocorrência da irregularidade sancionada') ;
b) Regra especial: 'no caso de infração permanente ou continuada, do dia em que tiver cessado'.
A Lei 9.873/1999, no art. 2º, estabelece as causas interruptivas da prescrição punitiva, consoante abaixo transcrito, já na redação conferida pela Lei 11.941/2009:
Art. 2º Interrompe-se a prescrição da ação punitiva:
I - pela notificação ou citação do indiciado ou acusado, inclusive por meio de edital;
II - por qualquer ato inequívoco, que importe apuração do fato;
III - pela decisão condenatória recorrível.
IV - por qualquer ato inequívoco que importe em manifestação expressa de tentativa de solução conciliatória no âmbito interno da administração pública federal.
O quadro a seguir indica alguns eventos processuais, ocorridos no curso de uma TCE (fase interna e externa) - instaurada em razão de irregularidades na aplicação de recursos da União transferidos a entes subnacionais - que poderiam ser enquadrados nas causas de interrupção da prescrição acima apontadas, sem prejuízo, é claro, de outras ocorrências fáticas elegíveis como marco interruptivo, a depender da forma de proceder de cada entidade ou órgão tomador de contas.
	I - pela notificação ou citação do indiciado ou acusado, inclusive por meio de edital;
	 (i) notificação no âmbito do procedimento administrativo de ressarcimento previamente à instauração da TCE;
 (ii) notificação efetuada pelo órgão tomador de contas acerca da instauração da TCE;
 (iii) ato que ordenar a citação efetuada pelo TCU.
*Data da ciência da notificação ou citação pelos responsáveis ou de publicação do edital no DOU.

	II - por qualquer ato inequívoco, que importe apuração do fato;
* procedimento que evidencie a apuração dos fatos irregulares, com o objetivo quantificar o dano e identificar possíveis responsáveis.
	 (i) relatório de sindicância ou PAD;
 (ii) relatório de apuração de irregularidades referente ao processo administrativo prévio à instauração da TCE;
 (iii) relatórios de fiscalização, pareceres, despachos, informações e memorandos relacionados à apuração dos fatos irregulares;
 (iv) relatório do tomador de contas;
 (v) relatório do controle interno; 
 (vi) termo de instauração ou designação de instauração da TCE;
 (vii) autuação da TCE no TCU; entre outras causas.
*Há quem inclua nesse grupo diligências que comprovam providências do responsável sobre as irregularidades investigadas.

	III - pela decisão condenatória recorrível.
	 (i) Verifica-se apenas no âmbito do TCU com a data da prolação do acórdão condenatório recorrível.

	IV - por qualquer ato inequívoco que importe em manifestação expressa de tentativa de solução conciliatória no âmbito interno da administração pública federal.
	 (i) pedido de parcelamento;
 (ii) pagamento parcial do débito;
 (iii) qualquer manifestação do responsável que demonstre claramente a sua intenção de recolher o débito.

Bem se vê, portanto, que haveria uma multiplicidade de causas de interrupção da prescrição, conforme se depreende do art. 2º da Lei 9.873/1999. Tal exegese encontra respaldo em precedentes do STF, a exemplo do que se decidiu no julgamento do MS 36067 (Rel. Min. Ricardo Lewandowski) , com destaque para trecho do voto em que o Relator reconhece cinco causas de interrupção da prescrição, in verbis:
 (...) Assim, faz-se necessário levar em consideração que, apesar de os fatos objeto da apuração conduzida pela Corte de Contas remontarem aos anos de 1999 e 2000, período no qual o impetrante era Secretário de Saúde municipal, o Tribunal de Contas da União deu prosseguimento à tomada de contas especial por ter constatado a ocorrência de 5 causas interruptivas da prescrição, a saber: a) relatório de auditoria em conjunto realizada pelo Denasus e pela Secretaria Federal de Controle, lavrado em 06/07/2001, sendo este, certamente, um ato inequívoco que importou a apuração do fato (art. 2º, II, da Lei n. 9.873/1999) ; b) instauração de Tomada de Contas Especial pelo FNS, ocorrida em 05/10/2005, sendo este também, certamente, um ato inequívoco que importou a apuração do fato  (art. 2º, II, da Lei n. 9.873/1999) ; c) a autuação da presente Tomada de Contas Especial no âmbito do Tribunal de Contas da União, ocorrida em 12/08/2008, sendo este também, certamente, um ato inequívoco que importou a apuração do fato  (art. 2º, II, da Lei n. 9.873/1999) ; d) o ato que ordenou a citação do responsável, ora impetrante, ocorrida em 12/07/2010 (art. 2º, I, da Lei n. 9.873/1999) ; e e) o exercício do poder punitivo ocorrido em 20/06/2012, data da prolação do Acórdão 1563/2012-TCU-Plenário (art. 2º, III, da Lei n. 9.873/1999) .
No caso concreto, tendo como parâmetro a tese firmada pelo STF, no RE 636.886, no sentido de que ambas as pretensões do TCU (sancionatória e ressarcitória) sujeitam-se ao prazo prescricional de 5 anos previsto na Lei 9.873/1999, considerando, ainda, o sistema prescricional descrito na citada lei, inclusive as causas de suspensão e de interrupção da prescrição, destacam-se, a seguir, alguns eventos processuais, por ano, exemplificativos de 'causas de interrupção da prescrição':
2009 - Parecer Técnico 594/2009 (peça 1) ;
 2010 - Parecer de Análise de Prestação de Contas 567/2010 (peça 28) ;
 2011 - Nota Técnica de Análise 120/2011 (peça 30) ;
2013 - Nota Técnica de Análise 1115/2013 (peça 44) ;
2016 - Despacho de encaminhamento/MTur (peça 50) ;
2017 - Parecer Financeiro 1064/2017 (peça 52) ;
2018 - Despacho recomendando instauração de TCE (peça 57) 
 2019 - Relatório de TCE 401/2019, de 26/8/2019 (peça 66) ;
2020 - Sorteio de Relator/TCU (peça 72) ;
2021 -Instrução Técnica, de 22/11/2021 (peça 75) .
Analisando-se a sequência de eventos processuais enumerados no item anterior, os quais teriam o condão de interromper a prescrição da ação punitiva desta Corte no entender do STF, observa-se que não teria transcorrido o prazo prescricional de 5 (cinco) anos entre cada evento processual e o seguinte. Ressalte-se ainda que também não teria ocorrido a prescrição intercorrente a que se refere o art. 1º, § 1º, da Lei 9873/99 (prazo de 3 anos) . Portanto, levando-se em consideração o entendimento do STF, não teria ocorrido a prescrição da pretensão sancionatória e ressarcitória a cargo do TCU.
Além disso, caso concreto tratado no RE 636.886 (tema 899 da repercussão geral) diz respeito à fase de execução judicial de deliberação do Tribunal de Contas, tanto assim que, para deslindá-lo, foi necessária a aplicação da Lei 6.830/1980, a Lei de Execuções Fiscais, diploma legal evidentemente inaplicável à fase que antecede a formação do título executivo extrajudicial, caracterizada pela atuação do órgão de controle externo até a prolação do acórdão.
Veja-se que foram opostos embargos declaratórios contra a referida decisão do STF, os quais foram rejeitados pela maioria da Suprema Corte (Plenário, Sessão Virtual de 13/8/2021 a 20/8/2021) , confirmando, portanto, a abrangência da deliberação prolatada na fixação do tema 899, razão por que se deve adotar a orientação prevalente no TCU, no sentido de que a matéria ali tratada alcançaria tão somente a fase judicial de cobrança do título extrajudicial, não atingindo os processos de controle externo, mantendo-se, desse modo, a interpretação adotada pela Suprema Corte, em 2008, no Mandado de Segurança - MS 26.210, oportunidade em que foi definida a tese da imprescritibilidade das ações de ressarcimento ao erário:
A suspensão pelo STF das demandas nas quais esteja em questão a prescritibilidade da pretensão de ressarcimento ao erário com base em decisão de tribunal de contas (RE 636.886/STF) alcança tão somente a fase judicial de cobrança do título extrajudicial, não atingindo os processos de controle externo em trâmite. Até julgamento definitivo em contrário pelo STF, permanece o entendimento do TCU acerca da imprescritibilidade das pretensões de ressarcimento decorrentes de tomadas de contas especiais. (Acórdão 1267/2019-TCU-Plenário, Relator: Min. AROLDO CEDRAZ) 
A suspensão pelo STF das demandas nas quais esteja em questão a prescritibilidade da pretensão de ressarcimento ao erário com base em decisão de tribunal de contas (RE 636.886/STF) alcança tão somente a fase judicial de cobrança do título extrajudicial, não atingindo os processos de controle externo em trâmite. Até julgamento definitivo em contrário pelo STF, permanecem imprescritíveis as pretensões de ressarcimento decorrentes de tomadas de contas especiais. (Acórdão 7930/2018-TCU-Segunda Câmara, Relatora: Min. ANA ARRAES) .
Por outro lado, especificamente no que tange à prescrição da pretensão punitiva, verifica-se que o Acórdão 1441/2016-TCU-Plenário, Relator Ministro Benjamin Zymler, que uniformizou a jurisprudência acerca dessa questão, subordinou tal prescrição ao prazo prescricional geral indicado no art. 205, do Código Civil, que é de dez anos, contado da data de ocorrência da irregularidade sancionada, nos termos do art. 189, do Código Civil, sendo este prazo interrompido pelo ato que ordenar a citação, a audiência ou a oitiva do responsável.
No caso em exame, ocorreu a prescrição da pretensão punitiva, uma vez que a irregularidade sancionada se deu em 14/9/2009 e o ato de ordenação da citação ocorreu em 22/11/2021.
Portanto, diferentemente do entendimento esposado pelo responsável, configurou-se a prescrição apenas quanto à competência sancionatória deste Tribunal, não se aplicando em relação ao ressarcimento dos danos ao erário.

Conforme resta claro do exame da questão prescricional, é evidente que ainda que fosse aplicada, nesta Corte, a tese que vem se consolidando no STF, as diversas causas de interrupção de prescrição listadas retro, em rol exemplificativo, impedem que haja ruptura do lapso temporal de modo a não permitir que se consume tal instituto.
Desse modo, ante os argumentos expendidos e ora analisados, todos devem ser integralmente rejeitados.
	Argumento 2:
Quanto à realização do evento e da regular prestação de contas (peça 84, p. 9-11) , em que a Defesa alega a ocorrência da festividade e sua devida prestação de contas ao MTur, afirma o Defendente que a prestação foi apresentada com todos os documentos comprobatórios dos pagamentos das empresas (peças 14 a 27) , fato que alega ter sido reconhecido na instrução técnica preliminar (peça 75, parágrafos 22 a 24) .
Afirma que a irregularidade narrada se vincula a ausência de fotografias que comprovem a realização do evento, que sequer constituía requisito de comprovação, não havendo tal obrigação legal no convênio, o que afrontaria o art. 5º, II, e 37, caput, da CRFB, e os princípios da irretroatividade e da segurança jurídica. Mais uma vez, afirma que a instrução técnica precedente também reconhece que não havia tal exigência (peça 75, parágrafo 26.1.1.2) . E, ainda assim, alude a fotos que foram juntadas aos autos (peça 51) , além de outros documentos e declarações que comprovariam a realização do evento (peças 14 a 27 e 35) .
	Análise 2 (rejeição) :
Acerca da afirmação da Defesa - a qual, desde já se registre, não trouxe aos autos novos documentos nem informações adicionais -, de que 'a prestação foi apresentada com todos os documentos comprobatórios dos pagamentos das empresas (peças 14 a 27) ', este aspecto já foi analisado pelo controle interno, não se identificando falhas na fase interna que possam modificar tal entendimento firmado. 
De fato, o Parecer de Análise de Prestação de Contas - Parte Técnica 567/2010 (peça 28) analisou os documentos apresentados sob o manto de 'prestação de contas' e concluiu que não foram apresentados elementos suficientes que permitissem a emissão de parecer técnico conclusivo a respeito do cumprimento do objeto do convênio, encaminhando a notificação do responsável para saneamento - as quais, consoante posicionamentos técnicos posteriores, não foram resolvidas.
Na mesma linha seguiu a Nota Técnica de Análise 120/2011 (peça 30) , que concluiu por nova notificação do responsável, para saneamento.
Por sua vez, a Nota Técnica de Reanálise 1115/2013 (peça 44) também concluiu por notificar o responsável das pendências identificadas. Ante a ausência de resposta, a CGMC emitiu despacho (peça 50) , concluindo pela aprovação parcial da execução física, com glosa de R$ 98.000,00, elencando os seguintes itens reprovados:
a) não apresentação de imagens (fotografias ou filmagens) , em plano aberto, dos artistas previstos no plano de trabalho, que permitissem identificar o nome do evento, a data da apresentação, e o nome de cada banda que estivesse se apresentando; a ausência dessas imagens impede comprovar a realização das apresentações artísticas previstas no plano de trabalho, de modo que a execução física dos itens de shows não está provada; as ressalvas não saneadas, que foram lançadas na aludida Nota Técnica, são as seguintes:
	Item
	Objeto da Ressalva
	Valor
 (em R$) 
	Ressalva apontada na Nota Técnica de Análise 120/2011
	Análise final da Nota Técnica de Reanálise 1115/2013

	06
	Banda Bichinha Arrumada
	15.000,00
	Encaminhar fotografias originais, datadas e em foco aberto ou filmagem, também em foco aberto, contendo os nomes do evento e da localidade, bem como a logomarca do MTur, de cada show/apresentação, e/ou material de divulgação pós
	As imagens apresentadas não são suficientes para comprovação da realização do show no contexto do evento proposto, visto que não possibilitam identificação da banda.

	07
	Banda Forró da Galega
	10.000,00
		
	08
	Banda Sacaniar
	10.000,00
		
	09
	Banda Garota Safada
	30.000,00
		
	10
	Banda Sirano e Sirino
	15.000,00
		
	11
	Banda Potência Musical
	5.000,00
		
	Total
	85.000,00
		
b) não apresentação de imagens (fotografias ou filmagens) , em plano aberto, ou de documentos, dos itens de infraestrutura (gerador e banheiros químicos) de evento previstos no plano de trabalho, que permitissem identificar o nome do evento, a data, e a especificação de cada item; a ausência dessas imagens e documentos impede comprovar a realização dos itens de infraestrutura previstos no plano de trabalho, de modo que a execução física dos itens de infraestrutura não está provada; assim, as ressalvas não saneadas, que foram lançadas na aludida Nota Técnica, são as seguintes:
	Item
	Objeto da Ressalva
	Valor
 (em R$) 
	Ressalva apontada na Nota Técnica de Análise 120/2011
	Análise final da Nota Técnica de Reanálise 1115/2013

	4
	Gerador
	2.000,00
	Encaminhar declaração da empresa pública estadual responsável pelo fornecimento de energia elétrica para o município, de acordo com o aprovado no plano de trabalho.
	Não foram apresentados documentos comprobatórios suficientes para aprovação da execução do item

	5
	Banheiros químicos
	1.000,00
	Encaminhar fotografias originais, datadas e em foco aberto ou filmagem, também em foco aberto, que permitam verificar a execução do item no contexto do evento, conforme o plano de trabalho aprovado, além de declaração emitida pelo responsável do almoxarifado, atestando o recebimento e distribuição do de acordo com o aprovado no Plano de Trabalho.
	
	Total
	3.000,00
		
c) não apresentação de documentos que comprovem a realização dos itens de publicidade prévia ao evento; a ausência desses documentos indica a não comprovação da realização física do item de publicidade; as ressalvas não saneadas, que foram lançadas na aludida Nota Técnica, são as seguintes:
	Item
	Objeto da Ressalva
	Valor
 (em R$) 
	Ressalva apontada na Nota Técnica de Análise 120/2011
	Análise final da Nota Técnica de Reanálise 1115/2013

	12
	Divulgação (Carro de som) 
	6.200,00
	Encaminhar declaração original emitida pelo prestador do serviço, contendo nome, RG, CPF, valor recebido, discriminação detalhada dos serviços prestados, período de execução e 'de acordo' do convenente, conforme aprovado no Plano de Trabalho.
	Apresentada declaração (fl. 76) , contudo ausente o valor e o 'de acordo' do convenente.

	13
	Divulgação (Rádio) 
	1.000,00
	Encaminhar o Comprovante de Veiculação na Rádio contendo a programação prevista e o mapa de veiculação, contendo o valor, o 'ATESTO' da rádio e o 'De Acordo' do Convenente, além do spot das inserções
	O material apresentado não guarda conformidade com o solicitado. Não foi apresentado o comprovante de Veiculação na Rádio contendo a programação prevista e o mapa de veiculação, contendo o valor, o 'ATESTO' 'da rádio e o 'De Acordo' do Convenente. Apresentado SPOT (fl. 96) .

	14
	Divulgação (TV) 
	2.800,00
	Encaminhar o Comprovante de Veiculação na Rádio contendo a programação prevista e o mapa de veiculação, contendo o valor, o 'ATESTO' da rádio e o 'De Acordo' do Convenente, além do VT das inserções
	O material apresentado não guarda conformidade com o solicitado. Não foi apresentado o comprovante de Veiculação na Rádio contendo a programação prevista e o mapa de veiculação, contendo o valor, o 'ATESTO' 'da rádio e o 'De Acordo' do Convenente. Apresentado VT (fl. 96) .

	Total
	10.000,00
		
Quanto à alegação de que a instrução técnica precedente (peça 75, parágrafos 22 a 24) reconheceu que documentos comprobatórios de pagamento estão presentes, o Defendente baralha os conceitos de execução física com os de execução financeira, bem como desvirtua, por desconhecimento, que a comprovação financeira - que se insere na seara contábil, e não jurídica - não se confunde com o atendimento a requisitos de validade da documentação apresentada, para fins de ser constituído o devido nexo de causalidade entre despesas efetuadas e recursos recebidos. Veja-se que o fato de se constatar a presença de relatórios é narrada nessa passagem como forma de afastar a omissão no dever de prestar contas; todavia, seu conteúdo não pode deixar de ser analisado, e, no quesito de comprovação de pagamento de cachês, os documentos que estão relacionado a essa ocorrência, presentes nos autos, não tiveram capacidade probatória para saneá-la.
Para deixar isso claro, reproduzem-se os exatos termos do trecho mencionado, que dispensa comentários acerca de qual tipo de execução está a ser afastada pela instrução, destacando-se exatamente os termos que diferenciam as irregularidades, in verbis:
22.	Além disso, verifica-se que a possível irregularidade de inexecução financeira, relatada no Parecer Financeiro 1064/2017 (peça 52) , não merece prosperar.
23.	De fato, é sabido que cabe ao convenente comprovar a correta execução financeira de todos os itens previstos no plano de trabalho. Entretanto, as ressalvas apontadas no aludido Parecer não se mantiveram. Em que pese não ter restado comprovados os pagamentos de cachês às bandas/artistas, verifica-se que estão presentes, do aspecto estritamente financeiro, os seguintes documentos:
a) cheque relativo ao pagamento efetuado à empresa Edinaldo de Souza Lima-EPAE (CNPJ 01.711.148/0001-05) , no valor de R$ 104.890,00 (peça 25, p. 2) ;
b) recibo da empresa Edinaldo de Souza Lima-EPAE., de R$ 104.890,00 (peça 25, p. 1) ;
c) extrato bancário da conta específica do Convênio (Banco do Brasil, Ag 1346-3, C/C 13.578-X, peça 39) , comprovando a retirada mediante o cheque 016623 emitido, recebimento da ordem bancária e cheque no valor de R$ 110,00 referente à devolução do saldo remanescente;
d) Nota Fiscal NF 000862, no valor de R$ 19.890,00 (peça 24, p. 1) referente aos serviços de infraestrutura e divulgação do evento, e Nota Fiscal NF 000863, ambas da empresa Edinaldo de Souza Lima-EPAE (peça 24, p. 2) , no valor de R$ 85.000,00, referente às apresentações artísticas no evento.
24.	Também se verificam presentes os relatórios de execução da receita e da despesa (peça 27) , de execução físico-financeira (peça 16) e de cumprimento do objeto (peças 38) , de conciliação bancária (peça 20) e relação de pagamentos (peça 17) .
Quanto à afirmação de que o termo de convênio não previa qualquer tipo de apresentação de fotografias que comprovassem a realização do evento (o que afrontaria o art. 5º, II, e 37, caput, da CRFB, e os princípios da irretroatividade e da segurança jurídica) , tem-se, em primeiro lugar, que o Termo de Convênio menciona explicitamente a necessidade de comprovação por fotografia na Cláusula Décima Segunda, Parágrafo Segundo, em pelo menos três passagens:
 alínea 'e', de fotografia para comprovar a fixação da logomarca do Ministério do Turismo no material promocional;
alínea 'h', de cópia do comprovante de veiculação e fotografia com o endereço do anúncio em outdoor, frontlight ou luminoso, se for o caso, e
alínea 'i', de comprovante, por meio de fotografia, nos casos em que houver banners, faixas, troféus e medalhas, de cada peça afixada ou entregue. 
Não obstante, a instrução técnica precedente já havia explicado o fato de o convênio em referência não estabelecer, de forma específica, a necessidade de envio, pelo convenente, de fotos com nome do evento, a logomarca do Ministério do Turismo e a identificação das bandas, o processo TC Processo 009.845/2012-7, que tratou de consulta do Ministério do Turismo ao TCU, esclareceu a dúvida quanto aos documentos necessários para comprovação dos eventos referentes a convênios celebrados anteriormente ao ano de 2010.
Repete-se, aqui, o que já havia sido antes explicitado acerca do Acórdão 1459/2012-TCU-Plenário (com destaques) :
9.2 responder ao consulente que:
9.2.1 a análise de prestação de contas relativas a convênios celebrados pelo Ministério do Turismo deve observar, quanto aos documentos que a compõem, a legislação vigente à época da celebração da avença e o prescrito no termo de ajuste, sendo sempre necessário que o cumprimento do objeto pelo convenente reste indubitavelmente comprovado;
9.2.2 PARA AS SITUAÇÕES ANTERIORES A 2010, caso os documentos enumerados no art. 28 Instrução Normativa STN 1/97 e no art. 58 da então vigente Portaria Interministerial 127/2008 não sejam suficientes para comprovar a execução do objeto do convênio, poderão ser exigidos outros elementos de prova, tais como os estabelecidos a partir daquele ano (fotografias, jornais pós-evento, CDs, DVDs, entre outros) . 
O Termo de Convênio assinado pelo responsável (peça 3) trazia em seu preâmbulo a legislação correlata a que se obrigava o seu signatário, a qual reproduz-se para maior clareza (peça 3, p. 1, com destaques para a legislação correlata integrante do pacto) :
A UNIÃO, por intermédio do MINISTÉRIO DO TURISMO, inscrito no CNPJ/MF sob o 05.457.283/0002-08, situado na Esplanada dos Ministérios, Bloco U, 2º e 3º Andares - Brasília DF, CEP: 70.065-900, doravante denominado CONCEDENTE, neste ato representado por seu Secretário - Executivo Substituto, Senhor CLAUDINEI PIMENTEL MOTA, portador da Cédula de Identidade 948156, expedida pela SSP/DF e do CPF/MF sob o nº XXX.677.461-XX, nomeado pela Portaria nº 42, de 06 de junho de 2008, publicada no Diário Oficial da União no dia subsequente, no uso das atribuições que lhe são conferidas pela Portaria 114, de 09 de julho de 2009, publicada no Diário Oficial da União no dia subsequente residente nesta Capital, e o MUNICÍPIO DE UMBUZEIRO/PB, inscrito no CNPJ sob o nº 08.869-489/0001-44, com sede na Avenida Carlos Pessoa, nº 92, Umbuzeiro/PB, CEP: 58.497-000, doravante denominado CONVENENTE, neste ato representado por seu Prefeito, Senhor ANTÔNIO FERNANDES DE LIMA, portador da Cédula de Identidade nº 83434, expedida pela SSP/PB e do CPF nº 059.805.18-87, residente e domiciliado a Quintini Bocaiúva s/nº , Umbuzeiro/PB, CEP: 58.497-000, no uso de sua competência legal, RESOLVEM celebrar o presente CONVÊNIO, registrado no SICONV sob o nº 704059/2061, com a finalidade de incentivar o turismo, regido por outras disposições contidas na Lei nº 4.320, de 17 de março de 1964; na Lei nº 8.666, de 2l de junho de 1993, com suas posteriores alterações; no que couber, na Lei Complementar nº 101, de 04 de maio de 2000; na Lei de Diretrizes Orçamentárias nº 11.768, de 14 de agosto de 2008; na Lei nº 10.520, de 17 de julho de 2002; na Lei 10.522, de 19 de julho de 2002; no Decreto ne 93.872, de 23 de dezembro de 1986; no Decreto Lei 6.555, de 08 de setembro de 2008; no Decreto nº 5.504, de 05 de agosto de 2005; no Decreto nº 6.170, de25 de julho de2007, atualizado; na Instrução Normativa nº 31, de 10 de setembro de 2003, da Secretaria de Comunicação de Governo e Gestão Estratégica da Presidência da República; na Portaria Interministerial nº 127 , de 29 de maio de 2008, atualizada; na Portaria Interministerial ne 217 , de 3l de julho de 2006, atualizado, na Instrução Normativa nº 01, de 17 de outubro de 2005, na Instrução Normativa nº 03, de 13 de dezembro de 2005, na Instrução Normativa nº 02, de 24 de abril de 2007 e na Instrução Normativa nº 10, de 28 de dezembro de 2007, todas da STN/MF; mediante o que contém no Processo 72000.003282/2009-54 e nas Cláusulas e condições a seguir estipuladas:
Observa-se, assim, que a exigência do Ministério do Turismo está de acordo com o referido acórdão. Caso o convenente não pudesse apresentar filmagem e/ou fotografias constando o nome do evento e logomarca do MTur, bem como das atrações musicais que se apresentaram, poderia comprovar que o objeto do convênio fora indubitavelmente cumprido por meio de outros documentos, conforme listados de forma não exaustiva no Acórdão 1459/2012-TCU-Plenário. Contudo, verificando a prestação de contas encaminhada pela entidade convenente (peças 14 a 27) e suas complementações enviadas na documentação de peças 31, 33, 47, 48 e respectivos anexos, não se observou nenhum documento que comprovasse a realização do show dessas bandas e artistas. 
Assim, a afirmação de que a instrução técnica precedente também reconhece que não havia tal exigência (peça 75, parágrafo 26.1.1.2) é falaciosa, já que aquela passagem traz justamente a transcrição do subitem 9.2 do Acórdão 1459/2012-TCU-Plenário transcrito retro para explicar a pertinência do requisito fotográfico.
Quanto às fotos que teriam sido juntadas aos autos (peça 51) , verifica-se que elas não atendem aos critérios técnicos estabelecidos pelo MTur (vide Nota Técnica de Reanálise 1115/2013 (peça 44) : fotografias originais, datadas e em foco aberto ou filmagem, também em foco aberto, contendo os nomes do evento e da localidade, bem como a logomarca do MTur, de cada show/apresentação, e/ou material de divulgação pós e/ou que permitam verificar a execução do item no contexto do evento, conforme o plano de trabalho aprovado.
Quanto a afirmar que, além das fotos, estariam presentes nos autos 'outros documentos e declarações que comprovariam a realização do evento (peças 14 a 27 e 35) ', já foi explicitado que os diversos documentos técnicos elencados afastam essa hipótese.
Portanto, o argumento deve ser rejeitado.
	Argumento 3:
Quanto à pretensa alegação de irregularidade em razão da não apresentação do contrato de exclusividade da empresa intermediadora das bandas que tocaram na festividade (peça 84, p. 11-12) , tem-se que o Defendente sustenta que a exigência de contrato de exclusividade não era requisito de comprovação. Alega que o conhecido Acórdão 1435/2017-TCU-Plenário (Consulta ao TCU pelo MTur) não é aplicável, por ser posterior ao convênio. Ademais, alude a que o evento foi realizado, tendo havido os shows e pagamentos das respectivas bandas e artistas por meio da contratada, assim como obediência aos ritos legais para dispensa de licitação, com publicação no diário oficial (vide peça 21, p. 57, 58, 66 e peça 24) .
	Análise 3 (rejeição) :
Quanto ao argumento de que o contrato de exclusividade da empresa intermediadora das bandas não era requisito de comprovação, a previsão do Termo de Convênio (peça 3) consta da Cláusula Terceira, item II, alínea 'cc', quanto à exigência de sua publicação, e na alínea 'll', que se reproduz mais uma vez (vide destaque) :
ll) apresentar na prestação de contas, quando da contratação de artistas, consagrados, enquadrados na hipótese de inexigibilidade prevista no inciso III do art. 25 da Lei nº 8.66611992, atualizada, por meio de intermediários ou representantes, cópia do contrato de exclusividade dos artistas com o empresário contratado, registrado em cartório, sob pena de glosa dos valores envolvidos. Ressalta-se que o contrato de exclusividade difere da autorização que confere exclusividade apenas para os dias correspondentes à apresentação dos artistas e que é restrita à localidade do evento, conforme dispõe o Acórdão 96/2008-TCU-Plenário-TCU;
Quanto à afirmação de que o Acórdão 1435/2017-TCU-Plenário (Consulta ao TCU pelo MTur) não é aplicável, por ser posterior ao convênio, não merece prosperar. É que aquela decisão não criou norma nova para contratos anteriores, apenas ratificou os entendimentos que vinha já sendo aplicados na Corte de Contas, deixando assente a incidência das exigências legais de normas como a IN-STN 1/1997, ou a Portaria Interministerial 127/2008. 
Quanto à afirmação de que evento e seus shows foram realizados, artistas foram pagos, entre outras, tal assertiva já foi enfrentada e rechaçada na Análise 2 precedente, sendo o conjunto probatório dos controles interno e externo sólidos e robustos a demonstrar exatamente o contrário, que do ponto de vista da execução física e da comprovação de pagamento de cachês a bandas e/ou artistas, restaram pendências documentais que impedem um juízo em favor do reconhecimento de regularidade dos dispêndios, além de não ter restado demonstrado o nexo de causalidade entre parte das despesas e os recursos repassados.
Ademais, acerca da Irregularidade 2, de ausência de comprovação de que as empresas que não detinham direitos de exclusividade, contratadas irregularmente por inexigibilidade, pagaram o cachê de bandas ou cantores que realizaram o evento, registre-se que não foram localizados nos autos quaisquer documentos alusivos a contratos de exclusividade válidos. Registre-se que o contrato de exclusividade, para conferir tal qualificação, deve conter as seguintes características: ser registrado em cartório, não ser restrito à data, evento e local específicos; e ter sido publicado no Diário Oficial.
Desse modo, os argumentos apresentados não são suficientes para sanear as irregularidades inquinadas, razão por que merecem ser rejeitados.
	Argumento 4:
Suscita a Defesa, no item 3-Pedido, peça 84, p. 13, que, considerando ser impossível trazer novos documentos a esses autos porque o ex-Prefeito não possui acesso aos arquivos municipais, que esta Corte diligencie para obter a requisição de documentos como a carta de exclusividade da empresa EPAE - Ednaldo Promoções e Eventos, à Prefeitura de Umbuzeiro - PB ou à própria empresa, em sua sede (Rua Cordeiro de Melo, s/n, Pirpirituba - PB) .
	Análise 4 (rejeição) :
Deve, desde já, ser esclarecido ao gestor que as provas produzidas perante o Tribunal de Contas da União, inclusive as declarações, devem ser sempre apresentadas na forma documental.
O Defendente que esta Corte, se for o caso, realize diligência para obter documentos. 
As normas contidas tanto na Lei 8.443/1992 quanto no regimento interno do TCU disciplinam e operacionalizam a aplicação dos princípios constitucionais do contraditório e ampla defesa nos processos desenvolvidos nesta Corte de Contas, de forma a preservar a viabilidade do controle externo das despesas públicas, que também tem sede constitucional.
Não se harmonizam com esse controle, cujo caráter é eminentemente administrativo, as formalidades do processo judicial, o que poderia gerar atrasos que privariam sua atuação de qualquer eficácia. Por isso, a legislação preferiu, legitimamente, a aceitação somente de provas sob a forma escrita, dispensando a convocação de testemunhas ou peritos, o que confere ao processo a necessária agilidade. Destaque-se ainda que a produção de provas periciais e testemunhais não advém da Constituição, mas decorre do Código de Processo Civil, cuja aplicabilidade nos processos deste Tribunal é apenas subsidiária.
Dessa forma, a jurisprudência desta Corte informa que a exigência contida no art. 162 do Regimento Interno do TCU, o qual determina que as provas produzidas perante o TCU devam sempre ser apresentadas de forma documental, é absolutamente constitucional e legal, encontrando-se preservados todos os princípios emanados da Constituição que lhe digam respeito, dentre os quais a ampla defesa e o contraditório. Nesse sentido são os Acórdão 8229/2011-TCU-Segunda Câmara, 3.265/2010-TCU-2ª Câmara, 3.988/2010-TCU-1ª Câmara, 2.058/2009-TCU-2ª Câmara, 1.177/2009-TCU-2ª Câmara, 130/2008-TCU-Plenário, 1.305/2008-TCU-Plenário, 1.546/2008-TCU-2ª Câmara, 3.093/2008-TCU-2ª Câmara e 922/2007-TCU-Plenário.
Nesse sentido, em que pese a diligência ser um atributo do poder discricionário desta Corte, não compete ao gestor instar que esta Corte busque provas documentais, ainda que mediante tal instituto, das quais o responsável é quem deveria apresentar, eis que haveria, aqui, uma inversão do ônus da prova. Se o responsável encontra dificuldades junto ao Município para a obtenção de documentos públicos, o Poder Judiciário é a esfera adequada para lhe amparar.
Nunca é demais lembrar que, por força do que dispõe o art. 70, parágrafo único, da Constituição Federal, bem assim o art. 93 do Decreto-Lei 200/1967 c/c o art. 66 do Decreto 93.872/1986, resta claro que a obrigação pelo dever de prestar contas é comprovação que compete exclusivamente ao gestor dos recursos.
Tal entendimento, confirmado pelo Supremo Tribunal Federal no Mandado de Segurança (MS 20.335/DF, de 12/10/1982 da Relatoria do Ministro Moreira Alves) , é também consolidado nesta Corte de Contas, conforme se verifica nos Acórdão 4869/2010-TCU-Primeira Câmara, 2.665/2009-TCU- Plenário, 5.798/2009-TCU-1ª Câmara, 5.858/2009-TCU-2ª Câmara, 903/2007-TCU-1ª Câmara e 1.656/2006-TCU-Plenário.
Desse modo, o gestor deve fornecer todas as provas da regular aplicação dos recursos sob sua responsabilidade, em conformidade com os normativos vigentes e reiterada jurisprudência do TCU. Assim, não tendo sido configurada nenhuma irregularidade no processo quanto à recusa ao pedido de diligência interposto, as alegações do responsável não devem ser acatadas.
 Do desfecho
Após o exame proferido retro acerca dos argumentos da peça de defesa (peça 84) , cabe frisar que incide sobre o responsável o ônus da prova quanto à regular aplicação dos recursos que lhe foram confiados para a consecução do objeto pactuado, o que decorre de expressa disposição contida no parágrafo único do art. 70 da Constituição Federal, bem assim do disposto no art. 93 do Decreto-Lei 200/1967, c/c o art. 66 do Decreto 93.872/1986 (Acórdão 317/2010-TCU-Plenário, 5.964/2009-TCU-2ª Câmara, 153/2007-TCU-Plenário, 1.293/2008-TCU-2ª Câmara e 132/2006-TCU-1ª.
Assim, as alegações de defesa apresentadas pelo responsável devem ser integralmente rejeitadas.
Logo, impõe-se o julgamento pela irregularidade das presentes contas, com imputação do débito total, sem cominação da multa prevista no art. 57 da Lei 8.443/1992 por conta da prescrição da pretensão punitiva (vide item a seguir) .
Verifica-se que foi dada oportunidade de defesa ao agente responsabilizado na fase interna, em obediência aos princípios constitucionais que asseguram o direito ao contraditório e à ampla defesa (art. 5º, inciso LV, da Constituição Federal) , conforme detalhado no item 'Análise dos Pressupostos de Procedibilidade da IN/TCU 71/2012', subitem 'Prejuízo ao Contraditório e Ampla Defesa'.
Entretanto, o responsável não apresentou justificativas suficientes para elidir as irregularidades e não recolheu o montante devido aos cofres do Tesouro Nacional, razão pela qual sua responsabilidade deve ser mantida.
 Da prescrição da pretensão punitiva
Vale ressaltar que a pretensão punitiva do TCU, conforme Acórdão 1441/2016-TCU-Plenário, Relator Min. Benjamin Zymler, que uniformizou a jurisprudência acerca dessa questão, subordina-se ao prazo geral de prescrição indicado no art. 205 do Código Civil, que é de dez anos, contado da data de ocorrência da irregularidade sancionada, nos termos do art. 189 do Código Civil, sendo este prazo interrompido pelo ato que ordenar a citação, a audiência ou a oitiva do responsável.
No caso em exame, ocorreu a prescrição, uma vez que a irregularidade sancionada ocorreu em 14/9/2009 e o ato de ordenação da citação ainda não ocorreu até 12/11/2021.
iv. 	Das informações adicionais
Informa-se o PEDIDO DE SUSTENTAÇÃO ORAL por parte do Sr. Glauber de Lucena Cordeiro (OAB/PB 15858) - peças 86/87.
	CONCLUSÃO
Em face da análise promovida no Exame Técnico retro, propõe-se rejeitar as alegações de defesa apresentadas pelo responsável, Sr. Antônio Fernandes de Lima, ex-Prefeito (gestão 2009-2012) , uma vez que não foram suficientes para sanar as irregularidades a ela atribuídas e nem afastar o débito imputado.
Ademais, inexistem nos autos elementos que demonstrem a boa-fé do responsável e/ou a ocorrência de outras excludentes de culpabilidade. A matriz de responsabilização já consta dos autos à peça 74.
Desse modo, devem suas contas, desde logo, ser julgadas irregulares, nos termos do art. 202, § 6º, do Regimento Interno/TCU, procedendo-se à condenação da responsável em débito.
	PROPOSTA DE ENCAMINHAMENTO
Diante do exposto, submetemos os autos à consideração superior, propondo ao Tribunal:
 rejeitar as alegações de defesa apresentadas pelo Sr. Antônio Fernandes de Lima, ex-Prefeito (gestão 2009-2012) ;
 julgar irregulares as contas do Sr. Antônio Fernandes de Lima, ex-Prefeito (gestão 2009-2012) , nos termos dos arts. 1º, inciso I, 16, inciso III, alínea 'c', da Lei 8.443/1992, c/c os arts. 1º, inciso I, 209, inciso III, do Regimento Interno do TCU, condenando-o ao pagamento da quantia a seguir especificada, com fundamento no art. 19, caput, da Lei 8.443/1992 c/c art. 210 do Regimento Interno do TCU, com a fixação do prazo de 15 (quinze) dias, a contar da notificação, para que comprove, perante o Tribunal (art. 23, inciso III, alínea 'a', da LOTCU c/c art. 214, inciso III, alínea 'a', do RITCU) , o recolhimento da dívida aos cofres do Tesouro Nacional, atualizada monetariamente e acrescida dos juros de mora, calculados a partir da data discriminada até a data do recolhimento, na forma prevista na legislação em vigor, abatendo-se, na oportunidade, os valores eventualmente já ressarcidos:
	Débito relacionado às Irregularidades 1 e 2:
	Data de ocorrência
	Valor histórico (R$) 
	Identificador da parcela

	14/9/2009
	93.333,33
	Débito

	22/9/2009
	110,00
	Crédito

                  Valor atualizado do débito (sem juros) em 26/3/2022: R$ 240.366,55 (peça 90) 
autorizar, desde logo, a cobrança judicial das dívidas, caso não atendida a notificação, na forma do disposto no art. 28, inciso II, da Lei 8.443/1992;
autorizar também, desde logo, se requerido, com fundamento no art. 26, da Lei 8.443, de 1992, c/c o art. 217, §§ 1º e 2º do Regimento Interno do TCU, o parcelamento da dívida em até 36 parcelas, incidindo, sobre cada parcela, corrigida monetariamente, os correspondentes acréscimos legais, fixando-lhe o prazo de quinze dias, a contar do recebimento das notificações, para comprovar, perante o Tribunal, o recolhimento da primeira parcela, e de trinta dias, a contar da parcela anterior, para comprovar os recolhimentos das demais parcelas, devendo incidir, sobre cada valor mensal, atualizado monetariamente, os juros de mora devidos, no caso do débito, na forma prevista na legislação em vigor, alertando o responsável de que a falta de comprovação do recolhimento de qualquer parcela importará o vencimento antecipado do saldo devedor, nos termos do § 2º do art. 217 do Regimento Interno deste Tribunal;
enviar cópia do Acórdão a ser prolatado à Procuradoria da República no Estado da Paraíba, nos termos do § 3º do art. 16 da Lei 8.443/1992, c/c o § 7º do art. 209 do RI/TCU, para adoção das medidas cabíveis; informando-lhe que o inteiro teor da deliberação pode ser consultado no endereço http://www.tcu.gov.br/acordaos; e
 enviar cópia do Acórdão que vier a ser proferido ao Ministério do Turismo e ao responsável, para ciência, informando que a presente deliberação, acompanhada do Relatório e do Voto que a fundamentam, está disponível para a consulta no endereço www.tcu.gov.br/acordaos, além de esclarecer que, caso requerido, o TCU poderá fornecer, sem custos, as correspondentes cópias, de forma impressa;
 informar à Procuradoria da República no Estado da Paraíba que, nos termos do parágrafo único do art. 62 da Resolução TCU 259/2014, os procuradores e membros do Ministério Público credenciados nesta Corte podem acessar os presentes autos de forma eletrônica e automática, ressalvados apenas os casos de eventuais peças classificadas como sigilosas, as quais requerem solicitação formal;
 Registre-se o PEDIDO DE SUSTENTAÇÃO ORAL por parte do Sr. Glauber de Lucena Cordeiro (OAB/PB 15858) - peças 86/87, na qualidade de representante legal do Sr. Antônio Fernandes de Lima, ex-Prefeito (gestão 2009-2012) ."
2.	O Ministério Público junto ao TCU, na pessoa do Procurador Lucas Rocha Furtado, concorda parcialmente com o exame técnico, conforme parecer abaixo transcrito (peça 95) :
"Guardo pequena discordância quanto à proposta da unidade técnica. Oponho-me tão somente à reprovação da execução física do item 'banheiros químicos', no valor de R$ 1 mil reais. É que, nesse ponto, a rejeição se deu com base exclusivamente na ausência de fotografias que comprovassem a execução desse serviço mediante registro em foco aberto, que possibilitasse a identificação do local e da data nos quais a imagem foi realizada. Ora, tal exigência, por sua especificidade, não pode, a meu ver, ser atendida sem determinação e conhecimento prévio da necessidade da sua produção, que requeria a afixação de cartazes, faixas ou outras imagens em locais determinados. Trata-se de impedimento lógico, cujo não reconhecimento sujeita a adequada prestação de contas ao acaso na decoração do evento e na captação das imagens. Além disso, não foram apontadas evidências de que as fotografias apresentadas pelo convenente não se refiram efetivamente aos festejos custeados com os recursos do convênio."
3.	Estando os autos em meu Gabinete, o Plenário do TCU aprovou a Resolução-TCU 344, de 11 de outubro de 2022, que trouxe novas diretrizes relativas à regulamentação, no âmbito deste Tribunal, da prescrição para o exercício das pretensões punitiva e de ressarcimento, aplicando-se essa norma aos processos nos quais não tenha ocorrido o trânsito em julgado no TCU.
4.	Tendo em vista que a prescrição é matéria de ordem pública e pode ser revista, de ofício ou mediante provocação da parte, em qualquer fase do processo pendente de apreciação, determinei o envio dos autos à AudTCE, especificamente, para a análise da incidência de prescrição de acordo com os parâmetros fixados pelo novel normativo, com o retorno a este Gabinete via Ministério Público junto ao TCU (peça 96) .
5.	A AudTCE se pronunciou pela não ocorrência das prescrições (peças 98 a 100) , conforme trecho da instrução abaixo transcrito, posicionamento que foi corroborado pelo MPTCU (peça 101) .
" (...) 7.  No caso concreto, o termo inicial da contagem do prazo da prescrição principal ocorreu em 4/11/2009 (peça 14) , data em que a prestação de contas foi apresentada. O termo inicial da contagem da prescrição intercorrente ocorreu na mesma data.
8. Verificam-se, nos presentes autos, os seguintes eventos processuais interruptivos da prescrição principal e da prescrição intercorrente, ocorridos tanto na fase interna, quanto na fase externa desta TCE:
	Fase
	Ano
	Data
	Evento Processual
	Discriminação
	Localiz.
 (peça) 

	Interna
	2010
	06/04/2010
	Parecer de Análise de Prestação de Contas - Parte Técnica - 567/2010
	Análise da prestação de contas
	28

		2011
	12/04/2011
	Nota Técnica de Análise 120/2011
	Análise da prestação de contas
	30

		2013
	21/10/2013
	Nota Técnica de Reanálise 1115/2013
	Reanálise da prestação de contas
	44

		2016
	22/02/2016
	Despacho da Secretaria Nacional de Qualificação e Promoção do Turismo
	Encaminha autos do processo
	50

		2017
	13/10/2017
	Parecer Financeiro 1064/2017
	Análise financeira das contas
	52

		2019
	26/08/2019
	Relatório de TCE 401/2019
	Compila a TCE, parecer conclusivo e encaminhamento
	66

	Externa
	2020
	04/09/2020
	Sorteio de Relator
	Sorteia Relator do processo
	72

		2021
	22/11/2021
	Pronunciamento da Unidade
	Anuência à instrução técnica
	77

		2022
	24/10/2022
	Despacho do Relator
	Determina reexame prescricional
	96

9. Ao se analisar o termo inicial da contagem do prazo de prescrição, bem como a sequência de eventos processuais indicados no item anterior, os quais têm o condão de interromper a fluência do prazo prescricional, nos termos do art. 5º da Resolução TCU n. 344/2022, conclui-se que não houve o transcurso do prazo de 5 (cinco) anos entre cada evento processual e o seguinte. Portanto, levando-se em consideração o entendimento do STF acima mencionado, bem como a vigente regulamentação do Tribunal, não ocorreu, nos autos, a prescrição da pretensão da prescrição intercorrente, bem como da prescrição sancionatória e ressarcitória para o TCU.	
10. Por sua vez, levando-se em consideração a vigente regulamentação do Tribunal, bem como os eventos processuais interruptivos da prescrição intercorrente, relacionados no item anterior, conclui-se que não houve o transcurso do prazo de 3 (três) anos entre cada evento processual e o seguinte, e, consequentemente, não ocorreu a prescrição intercorrente.
Das informações adicionais
11. Informa-se o PEDIDO DE SUSTENTAÇÃO ORAL por parte do Sr. Glauber de Lucena Cordeiro (OAB/PB 15858) - peças 86/87.
CONCLUSÃO
12. Em face da análise promovida na seção 'Exame Técnico', verifica-se que não ocorreu a pretensão intercorrente, nem a pretensão principal (punitiva e ressarcitória) , e, dessa forma, mantém-se a proposta de mérito da instrução anterior (peça 92) , com o reexame, ora promovido, acerca da prescrição da pretensão punitiva (item 'iii', peça 92, p. 17, parágrafos 97 e 98) .
13. Ressalta-se que, em virtude do novo entendimento sobre a prescrição, a alínea 'c' da proposta de encaminhamento a seguir contempla, agora, a aplicação de multa ao responsável ex-Prefeito.
PROPOSTA DE ENCAMINHAMENTO
14. Diante do exposto, submetemos os autos à consideração superior, com a proposta a seguir delineada, em atendimento ao despacho de autoridade (peça 96) , sugerindo o retorno dos autos ao Gabinete do Relator, MINISTRO AUGUSTO NARDES, via MPTCU:
a)	 rejeitar as alegações de defesa apresentadas pelo Sr. Antônio Fernandes de Lima, ex-Prefeito (gestão 2009-2012) ;
b)	 julgar irregulares as contas do Sr. Antônio Fernandes de Lima, ex-Prefeito (gestão 2009-2012) , nos termos dos arts. 1º, inciso I, 16, inciso III, alínea 'c', da Lei 8.443/1992, c/c os arts. 1º, inciso I, 209, inciso III, do Regimento Interno do TCU, condenando-o ao pagamento da quantia a seguir especificada, com fundamento no art. 19, caput, da Lei 8.443/1992 c/c art. 210 do Regimento Interno do TCU, com a fixação do prazo de 15 (quinze) dias, a contar da notificação, para que comprove, perante o Tribunal (art. 23, inciso III, alínea 'a', da LO/TCU c/c art. 214, inciso III, alínea 'a', do RI/TCU) , o recolhimento da dívida aos cofres do Tesouro Nacional, atualizada monetariamente e acrescida dos juros de mora, calculados a partir da data discriminada até a data do recolhimento, na forma prevista na legislação em vigor, abatendo-se, na oportunidade, os valores eventualmente já ressarcidos:
Débito relacionado às Irregularidades 1 e 2:
	Data de ocorrência
	Valor histórico (R$) 
	Identificador da parcela

	14/9/2009
	93.333,33
	Débito

	22/9/2009
	110,00
	Crédito

                  Valor atualizado do débito (com juros) em 05/01/2023: R$ 252.610,76 (peça 97) 
c) aplicar ao responsável Sr. Antônio Fernandes de Lima a multa prevista no art. 57 da Lei 8.443/1992 c/c o art. 267 do Regimento Interno do TCU, fixando-lhe o prazo de quinze dias, a contar da notificação, para que comprove, perante o Tribunal (art. 214, III, alínea 'a', do Regimento Interno do TCU) , o recolhimento da dívida aos cofres do Tesouro Nacional, atualizada monetariamente desde a data do acórdão que vier a ser proferido por este Tribunal até a data do efetivo recolhimento, se paga após o vencimento, na forma da legislação em vigor;  (...) "
	É o Relatório.

Glauber de Lucena Cordeiro (OAB/PB 15.858), representando Antônio Fernandes de Lima.

Subprocurador-Geral Lucas Rocha Furtado.

TOMADA DE CONTAS ESPECIAL. CONVÊNIO. MINISTÉRIO DO TURISMO. REALIZAÇÃO DO EVENTO "FESTIVIDADES JUNINAS". CITAÇÃO VÁLIDA. REJEIÇÃO DAS ALEGAÇÕES DE DEFESA. NÃO COMPROVAÇÃO DA EXECUÇÃO FÍSICA DO OBJETO DO AJUSTE. NÃO COMPROVAÇÃO DA REGULAR APLICAÇÃO DOS RECURSOS RECEBIDOS. CONTAS IRREGULARES. DÉBITO E MULTA. CIÊNCIA.

TOMADA DE CONTAS ESPECIAL (TCE)

Unidade Especializada em Tomada de Contas Especial (AudTCE).

Trata-se de tomada de contas especial instaurada pelo Ministério do Turismo, em desfavor do Sr. Antônio Fernandes de Lima, ex-prefeito de Umbuzeiro-PB (gestão: 2009-2012) , em razão de não comprovação da regular aplicação dos recursos repassados pela União realizadas por intermédio do Convênio 00671/2009, que tinha por objeto incentivar o turismo, por meio do apoio à realização do evento intitulado "Festividades Juninas".
O convênio foi firmado no valor de R$ 105.000,00, sendo R$ 100.000,00 à conta do concedente e R$ 5.000,00 referentes à contrapartida do convenente. Teve vigência de 14/7/2009 a 25/10/2009, com prazo para apresentação da prestação de contas em 25/11/2009. Os repasses efetivos da União totalizaram R$ 100.000,00 (peça 8) .
No âmbito deste Tribunal, o responsável foi regularmente citado pelas irregularidades e condutas a seguir especificadas, conforme instrução à peça 75.
"Irregularidade 1: não comprovação parcial da execução física do objeto do convênio. (...) . 
Conduta: não apresentar imagens (fotografias ou filmagens) ou outros documentos que provassem a execução dos itens previstos no plano de trabalho e pagos com recursos do convênio.
 (...) Irregularidade 2: ausência de comprovação de que as empresas que não detinham direitos de exclusividade, contratadas irregularmente por inexigibilidade, pagaram o cachê de bandas ou cantores que realizaram o evento. (...) .
Conduta: não apresentar notas fiscais e recibos (ou outros documentos equivalentes) emitidos em nome das bandas e cantores e assinados por seus representantes legais ou pelos seus empresários exclusivos, sendo essa representação ou exclusividade registrada em cartório.  (...) ."
O responsável foi citado no endereço constante das bases de dados da Receita Federal custodiadas pelo TCU, para que apresentasse alegações de defesa e/ou recolhesse aos cofres públicos os valores mencionados no relatório que antecede este voto, em razão da não comprovação da boa e regular utilização dos recursos federais recebidos (peças 80 e 81) .
O Sr. Antônio Fernandes de Lima apresentou sua defesa à peça 84, a qual foi analisada pela Unidade Especializada em Tomada de Contas Especial (AudTCE) , que, em posicionamento uniforme (peças 92 a 94) , propõe o julgamento pela irregularidade de suas contas, com a condenação pelo pagamento do débito no valor parcial dos recursos repassados, no montante de R$ 93.333,33, abatendo-se os pagamentos já realizados, e a aplicação individual da multa prevista no art. 57 da Lei nº  8.443/1992.
O Ministério Público junto ao TCU, na pessoa do Subprocurador-Geral Lucas Rocha Furtado, concorda com o entendimento da AudTCE (peça 95) . Contudo, propõe a exclusão do montante de R$ 1.000,00 do valor total do débito, referente à execução física do item "banheiros químicos".
Tendo em vista a aprovação da Resolução-TCU 344, de 11 de outubro de 2022, pelo Plenário do TCU, a qual trouxe novas diretrizes relativas à regulamentação da prescrição para o exercício das pretensões punitiva e de ressarcimento, determinei o retorno dos autos à Unidade de Auditoria Especializada em Tomada de Contas Especial - AudTCE, especificamente, para a análise da incidência da prescrição de acordo com os parâmetros fixados pelo novel normativo.
A área técnica, em seu novo pronunciamento às peças 98 a 100, concluiu pela não ocorrência do instituto, posicionamento que foi corroborado pelo MPTCU (peça 101) .
Feito breve resumo do processo, passo a decidir.
De antemão, informo que estou de acordo com o posicionamento uniforme da unidade técnica e do douto Parquet, cujos fundamentos incorporo às minhas razões de decidir, sem prejuízo das considerações a seguir.
Preliminarmente, acolho o exame da prescrição realizado pela unidade técnica na sua instrução à peça 98, ratificado pelo seu corpo dirigente (peças 99 e 100) e pelo Ministério Público junto ao TCU (peça 101) , no sentido da não ocorrência do instituto, seja a punitiva ou a ressarcitória, nos termos da instrução técnica, cujo trecho está transcrito no subitem 5 do relatório que antecede este voto.
Quanto ao argumento trazido pelo responsável referente ao longo tempo decorrido entre a ocorrência da irregularidade e a sua citação, a jurisprudência desta Corte é pacífica no sentido de que "Comprovado que o responsável teve ciência da apuração de irregularidades a ele imputadas antes do prazo de dez anos entre os fatos analisados e sua citação pelo TCU, ou seja, durante os procedimentos de exame das contas pelo concedente ou no curso da fase interna da tomada de contas especial, não fica configurado prejuízo à defesa em decorrência desse lapso temporal." (Acórdão 16643/2012-TCU-Primeira Câmara, de relatoria do Ministro Vital do Rêgo) .
Além disso, trago a seguinte jurisprudência desta Corte a respeito do tema:
"O mero transcurso do tempo não acarreta, em toda e qualquer situação, prejuízo à ampla defesa ou à constituição do contraditório, devendo a configuração de tal prejuízo ser analisada em cada caso concreto, sob pena de violar-se a regra da imprescritibilidade das ações de cobrança de dano ao erário."  (Acórdão 1258/2019-TCU-Plenário, de relatoria do Ministro Bruno Dantas) ; e
"O longo transcurso de tempo entre a ocorrência do ato irregular e a citação não é razão suficiente, por si só, para o arquivamento da tomada de contas especial, sem exame de mérito. É preciso que, além disso, fique demonstrado efetivo prejuízo à ampla defesa."  (Acórdão 25/2022-TCU-Primeira Câmara, de relatoria do Ministro Substituto Augusto Sherman) .
Nestes autos, ficou demonstrado que, desde o ano de 2009, o órgão concedente já havia informado o responsável a respeito das pendências nas prestações de contas apresentadas. Dessa forma, comprova-se que não houve prejuízo ao contraditório e à ampla defesa do Sr. Antônio Fernandes de Lima.
Também não se sustenta a alegação do responsável de que houve a regular prestação de contas dos recursos repassados.
Conforme análise realizada na instrução preliminar pela AudTCE (peça 75) , o Sr. Antônio Fernandes de Lima trouxe aos autos documentos que apontam para a correta execução financeira dos itens previstos no Plano de Trabalho, conforme trecho daquela instrução que abaixo transcrevo:
"23. De fato, é sabido que cabe ao convenente comprovar a correta execução financeira de todos os itens previstos no plano de trabalho. Entretanto, as ressalvas apontadas no aludido Parecer não se mantiveram. Em que pese não ter restado comprovados os pagamentos de cachês às bandas/artistas, verifica-se que estão presentes, do aspecto estritamente financeiro, os seguintes documentos:
a) cheque relativo ao pagamento efetuado à empresa Edinaldo de Souza Lima-EPAE (CNPJ 01.711.148/0001-05) , no valor de R$ 104.890,00 (peça 25, p. 2) ;
b) recibo da empresa Edinaldo de Souza Lima-EPAE., de R$ 104.890,00 (peça 25, p. 1) ;
c) extrato bancário da conta específica do Convênio (Banco do Brasil, Ag 1346-3, C/C 13.578-X, peça 39) , comprovando a retirada mediante o cheque 016623 emitido, recebimento da ordem bancária e cheque no valor de R$ 110,00 referente à devolução do saldo remanescente;
d) Nota Fiscal NF 000862, no valor de R$ 19.890,00 (peça 24, p. 1) referente aos serviços de infraestrutura e divulgação do evento, e Nota Fiscal NF 000863, ambas da empresa Edinaldo de Souza Lima-EPAE (peça 24, p. 2) , no valor de R$ 85.000,00, referente às apresentações artísticas no evento.
24. Também se verificam presentes os relatórios de execução da receita e da despesa (peça 27) , de execução físico-financeira (peça 16) e de cumprimento do objeto (peças 38) , de conciliação bancária (peça 20) e relação de pagamentos (peça 17) ."
Apesar disso, para a comprovação da regular aplicação dos recursos de um convênio é necessária a comprovação da execução física do objeto do ajuste, em conjunto com a comprovação da regular execução financeira, demonstrando o nexo de causalidade entre os recursos repassados e a execução do objeto previsto no Plano de Trabalho. Conforme se verifica nos autos, neste caso sob análise, o ex-prefeito não comprovou a regular aplicação desses valores. 
O responsável não apresentou documentos hábeis a demonstrar a execução física de vários itens do Plano de Trabalho, entre os quais: as apresentações das bandas indicadas naquele documento (Bandas Bichinha Arrumada, Forró da Galega, Sacaniar, Garota Safada, Sirano e Sirino, Potência Musical) ; e a publicidade prévia aos festejos (divulgação em carros de som, rádio e TV) . 
O ex-alcaide também não trouxe aos autos outros possíveis documentos que fossem capazes de demonstrar a execução física desses itens, tais como, notícias de jornais ou sites da época a respeito da realização do evento, ou então, materiais de divulgação daquela época, os quais indicassem expressamente as bandas que se apresentaram nos festejos. 
Dessa forma, consinto com o seguinte entendimento da unidade técnica constante da instrução preliminar (peça 75:
"26.1.1.3.	Observa-se, assim, que a exigência do Ministério do Turismo está de acordo com o referido acórdão. Caso o convenente não pudesse apresentar filmagem e/ou fotografias constando o nome do evento e logomarca do MTur, bem como das atrações musicais que se apresentaram, poderia comprovar que o objeto do convênio fora indubitavelmente cumprido por meio de outros documentos, conforme listados de forma não exaustiva no Acórdão 1459/2012-TCU-Plenário. Contudo, verificando a prestação de contas e complementações de defesa encaminhadas pela entidade convenente e/ou responsável (peças 13, 14, 31, 33, 47, 48 e respectivos anexos) , não se observou nenhum documento que comprovasse a realização do show dessas outras bandas e artistas. 
26.1.1.4.	Por outro lado, faz-se mister relatar que o convênio em referência estabelecia de forma específica na Cláusula Décima Segunda, Parágrafo Segundo, alínea 'j', a necessidade de comprovação, por meio de cópia, do anúncio em vídeo, cd's, dvd's, entre outros, e, ainda, comprovante de veiculação dos anúncios em rádios, tv, jornais, revistas ou catálogos, se for o caso, relativamente a cada meta/etapa correspondente no Plano de Trabalho aprovado (peça 3, p. 14) ."
Em adição, o responsável não elidiu a segunda irregularidade apontada pela unidade técnica, qual seja, não apresentação de documentos que comprovassem que a empresa, que não detinha direitos de exclusividade, pagaram o cachê de bandas ou cantores, que realizaram o evento.
Tal ato tido como irregular também está devidamente apontado na instrução da AudTCE à peça 75:
"26.2.1.6. Contudo, em relação à execução financeira dos shows, o convenente, tendo contratado a empresa intermediária de forma indevida, teria que comprovar que os recursos do convênio foram efetivamente destinados às bandas e aos artistas que se apresentaram no evento. Assim, deveriam ter sido apresentadas notas fiscais e recibos emitidos em nome das bandas e artistas assinados por seus representantes legais ou pelos seus empresários exclusivos, sendo que essa representação ou exclusividade deveria ser registrada em cartório. No entanto, consta nos autos somente nota fiscal e recibo que comprovam o pagamento apenas à empresa intermediária contratada (vide Tabela retro) .
26.2.1.7. Não há, desse modo, comprovação de que os valores que teriam sido pagos à empresa intermediária correspondem aos que foram efetivamente pagos aos artistas que se apresentaram no evento, não sendo comprovado, assim, o nexo causal entre os recursos recebidos e os pagamentos efetuados. Descumpriu-se, assim, o estabelecido no Art. 70, parágrafo único, da Constituição Federal de 1988; art. 93, do Decreto-lei 200, de 25 de fevereiro de 1967; art. 50, §3º, da Portaria Interministerial 127/2008, Termo de Convênio, Cláusula Terceira, item II, alínea "ll", Acórdão TCU 96/2008. Plenário, e Acórdão 1435/2017-TCU-Plenário."
Ressalto que a apresentação de documentos que comprovem a execução física do convênio, em especial, a comprovação da apresentação das bandas, em conjunto com a documentação da execução financeira, demonstraria que tais itens constantes do Plano de Trabalho teriam sido devidamente cumpridos, o que não ocorreu no presente caso.
Verifico também que o órgão repassador emitiu três pareceres com vistas a obter tal documentação (peças 30, 44 e 50) e, no âmbito desta Corte, o responsável foi devidamente citado a respeito das irregularidades identificadas. Apesar disso, não foram trazidos aos autos documentos hábeis a demonstrar a correta aplicação física dos valores repassados à municipalidade.
Por essas razões, concluo que o responsável afrontou jurisprudência pacífica no âmbito desta Corte de Contas no sentido de que:
"Para comprovar a boa e regular aplicação de recursos públicos transferidos por força de convênios celebrados com a União, não basta a simples apresentação da prestação de contas do ajuste. É imprescindível que o responsável evidencie, por meio de documentos idôneos, que o objeto do convênio foi efetivamente executado com os valores recebidos. Tal evidenciação só se dá mediante inequívoca comprovação da existência de nexo de causalidade entre a fonte de receita e os gastos para consecução do objeto do ajuste. Assim, é imperioso que, com os documentos apresentados com vistas a comprovar o bom emprego dos valores públicos, seja possível constatar que eles foram efetivamente utilizados no objeto pactuado, de acordo com os normativos legais e regulamentares vigentes."  (Acórdão 6098/2017-TCU-Primeira Câmara, de relatoria do Ministro Benjamin Zymler) .
Por fim, consinto com o posicionamento do Ministério Público junto ao TCU de que é descabida a exigência do órgão repassador de "b) não apresentação de imagens (fotografias ou filmagens) , em plano aberto, ou de documentos, dos itens de infraestrutura (gerador e banheiros químicos) de evento previstos no plano de trabalho, que permitissem identificar o nome do evento, a data, e a especificação de cada item, conforme Nota Técnica de Reanálise 1115/2013 (peça 44) ".
Por conseguinte, adicionalmente à proposta do douto Parquet, que propôs a exclusão do débito referente somente aos banheiros químicos (R$ 1.000,00) , entendo que também deve ser excluído do montante do débito o valor referente ao gerador - R$ 2.000,00.
Ante todo o exposto, VOTO no sentido de que o Tribunal acolha a minuta de acórdão que ora submeto ao Colegiado.
TCU, Sala das Sessões, em 16 de maio de 2023.
Ministro JOÃO AUGUSTO RIBEIRO NARDES 
Relator